【裁判字號】    90,自,357
【裁判日期】    901113
【裁判案由】    違反動產擔保交易法
【裁判全文】
臺灣臺中地方法院刑事判決                            九十年度自字第三五七號
    自  訴  人  永峰機車行
    法  表  人  陳勝朗
    被      告  甲○○
右被告因違反動產擔保交易法案件，經自訴人提起自訴，本院判決如左：
    主  文
甲○○動產擔保交易之債務人，意圖不法之利益，將標的物處分，致生損害於債權人
，處罰金伍仟元，如易服勞役以參佰元折算壹日。
    事  實
一、甲○○（前曾於民國七十六年間因結夥搶劫及恐嚇罪，經本院分別判處有期徒刑
    六年二月、三月，定應執行有期徒刑六年二月，於七十六年六月四日確定，嗣經
    依中華民國七十七年罪犯減刑條例減為有期徒刑四年一月，於七十八年二月一日
    假釋出監，又經撤銷假釋，殘刑一年八月又七日，於八十三年二月四日入監執行
    ，又於八十三年十二月三十一日假釋出監，於八十四年九月二十八日假釋期滿；
    復因違反毒品危害防制條例案件，經本院於九十年十一月八日以九十年度訴字第
    二四八五號，合併判處有期徒刑八月，均未構成累犯，現經本院以九十年度毒聲
    字第四一００號裁定強制戒治中）於八十九年十二月十日，以附條件買賣分期付
    款之方式，向設於台中縣大里市○○路二七四號永峰機車行購買車牌號碼ＺＴＪ
    ─４６７號山葉牌輕型機車（引擎號碼：4XA-319945）一輛，約定總價額為新台
    幣（下同）五萬四千元，分十二期付款，應於每月十日支付四千五百元，並訂立
    附條件買賣契約，約定價金付清之前，所有權仍屬出賣人所有，買受人曾志雄不
    得遷移、出賣、出質或為任何處分，僅得占有使用該車輛而已，為動產擔保交易
    之債務人。另約定該機車應存放位置為台中市○○路二百八十巷三十九弄二十一
    號甲○○居住處所。詎甲○○於收受上開機車以後，竟自第一期即九十年一月十
    日起，即拒不繳納分期付款，並意圖為自己不法之利益，於八十九年十二月下旬
    某日，將上開機車處分交予黃良發使用，而黃良發將該機車遷移至不明地點。嗣
    甲○○經永峰機車行以存證信函催告補繳，並將機車送回處理，甲○○均不置理
    ，且不知去向。計甲○○僅繳納頭期款，尚欠餘額五萬一千元，而上開機車亦仍
    經甲○○遷移至不明地點，並致生損害於債權人永峰機車行。
二、案經自訴人久玖公司提起自訴。
    理  由
一、訊據被告甲○○就其於前揭時、地向永峰機車行，以附條件買賣分期付款之方式
    ，購買前揭車號ＺＴＪ─４６７號機車，並於八十九年十二月下旬，將上開機車
    處分，交予他人即黃良發使用，而黃良發遷移至不明處所壹節，坦承不諱，復經
    自訴人永峰機車行代表人陳勝朗於本院審理時指訴綦詳，此外並有附條件買賣約
    定書、存證信函及動產擔保交易設定證明書影本各乙紙在卷可資佐證，是被告自
    白與事實相符，事證明確，其犯行洵堪認定，應依法論科。
二、核被告所為係犯動產擔保交易法第三十八條之罪。次按刑事立法上之「法益原則
    」要求任何行為要加以犯罪化，必因其法益受到侵害或危險。蓋刑事立法之核心
    ，在於其所保護之法益。刑法之任務，在於法益之保護。無法益保護，無刑法可
    言；亦即無法益受到侵害或危險，則無施以刑罰之必要。行為如未造成「法益侵
    害」或「法益危險」，則無將之犯罪化之必要。在法益侵害，為實害犯；在法益
    危險，為危險犯。再者，法益本身依其價值評價之強度，而呈現法益位階。生命
    、身體、自由、名譽、財產五者，按其順序，而高低位階化。生命法益最高，其
    次身體法益，其次自由法益，其次名譽法益，而財產法益最低。此五種傳統法益
    ，稱之為「個人法益」。此一個人法益，限於他人之法益，不包括行為人自己之
    法益。侵害自己生命法益之自殺行為尚非犯罪行為，何況侵害自己身體、自由、
    名譽及財產之行為！至於個人法益以外之「一般法益」或「團體法益」，亦必須
    其與個人法益具有關連性者，始得為刑法所保護之一般法益。蓋法益之功能，在
    刑法上有二：一為決定刑罰必要性；二為使得處刑合理性。前者，有法益保護之
    必要性，始得加以犯罪化；後者，其法定刑之刑罰種類及其刑度輕重，必須與其
    所保護之法益具有相當性。有「入刑化」之必要時，始得賦予該刑種；具有相當
    性時，始得為該級刑度之訂定。申言之，必須與其法益位階為合理而相當之規範
    ，以免產生不合理之法定刑。依前者，可以導出一基本刑事立法原則，即「無法
    益損害，即無刑罰」原則。否則，立法者任意行使其刑罰權之結果，勢必使得刑
    事法充斥無法益之犯罪。如此，隨意加以犯罪化，輕易動用刑罰，實與刑罰「最
    後手段原則」有違。或有認為本罪行為係破壞社會經濟交易秩序，惟所謂社會經
    濟交易秩序，充其量僅係民事債務不履行而已，並非法益實害，依上述法益理論
    ，應不得加以犯罪化，何況施以有期徒刑之罪刑！易言之，動產擔保交易法第三
    十八條之罪，屬於無法益侵害或法益危險之犯罪，立法上實應予除罪化，使之恢
    復為非犯罪行為。其次，刑事司法上之「罪刑相當原則」要求法官在量刑時，應
    依法益之位階，重所當重，輕所當輕，必使罪得其刑而刑當其罪；不得重罪而輕
    判，或輕罪而重判；期使責任與刑罰得以相適應，而具有相當性。今審酌被告犯
    罪之動機，造成之損害，而本件分期車款分十二期償還，被告僅支付頭期款後，
    即拒繳納其餘分期付款，尚欠五萬一千元車款、所得不法利益，及因一時短於思
    慮，致觸犯本案犯行，犯後坦承不諱，且犯罪手段尚未達於積極侵害他人生命、
    身體健康、自由、人格等法益之惡質犯罪程度等一切情狀，爰量處如主文所示之
    罰金，並諭知易服勞役之折算標準。
三、依刑事訴訟法第三百四十三條、第二百九十九條第一項前段，動產擔保交易法第
    三十八條，刑法第十一條前段、第四十二條第二項，罰金罰鍰提高標準條例第一
    條前段、第二條判決如主文。
中      華      民      國    九十      年     十一     月     十三     日
                                    臺灣臺中地方法院刑事第六庭
                                            法  官  楊 熾 光
右正本證明與原本無異。
如不服本判決，應於送達後十日內向本院提出上訴狀（須附繕本），上訴於台灣高等
法院台中分院。                              書記官
中      華      民      國    九十      年     十一     月     十三     日
（得於收到判決後十日內上訴）
附錄本案所犯法條全文：
動產擔保交易法第三十八條（罰金倍數已提高二倍）
動產擔保交易之債務人，意圖不法之利益，將標的物遷移、出賣、出質、移轉、抵押
或為其他處分，致生損害於債權人者，處三年以下有期徒刑、拘役或科或併科六千元
以下之罰金。


司法院資訊處製作；財團法人民間司法改革基金會備份。
